【裁判字號】    98,上訴,670
【裁判日期】    981209
【裁判案由】    貪污
【裁判全文】
臺灣高等法院高雄分院刑事判決         98年度上訴字第670號
上  訴  人
即  被  告  乙○○
選任辯護人  楊水柱律師
上列上訴人因貪污案件，不服臺灣屏東地方法院96年度訴字第59
8 號中華民國98年2 月24日第一審判決（起訴案號：臺灣屏東地
方法院檢察署95年度偵字第5514號），提起上訴，本院判決如下
：
    主  文
原判決撤銷。
乙○○犯貪污治罪條例第十一條第三項之行求賄賂罪，處有期徒
刑壹年肆月，褫奪公權貳年；減為有期徒刑捌月，褫奪公權壹年
。
    事  實
一、乙○○於民國95年間因涉嫌詐購漁船用油案件，為行政院海
    岸巡防署海岸巡防總局南部地區巡防局屏東縣查緝隊（下稱
    屏東查緝隊）提列「平安專案」為掃除黑金對象，並由該隊
    少校查緝員丙○○調查中，而同隊少校查緝員甲○○（涉嫌
    收受賄賂罪嫌部分業經國防部最高軍事法院以96年度上訴字
    第8 號判決無罪確定）與乙○○係舊識，其於95年3 、4 月
    間，因職務上機會得知平安專案之查緝方向，即暗將此一訊
    息轉告乙○○，詎乙○○知情後為求脫罪，欲向丙○○進行
    疏通，乃於95年4 月18日18時30分許，由甲○○以其名義邀
    請丙○○前來屏東縣屏東市○○路143 號大將日本料理店餐
    宴，乙○○雖不具公務員身分，明知丙○○係依據法令從事
    公務之人員，竟基於對公務員關於違背職務行為行求賄賂之
    犯意，在大將日本料理店晚宴中向丙○○表示，欲尋覓某癌
    末病患推作「平安專案」之主嫌，來切割其與該案之涉嫌關
    係，倘丙○○允為配合，事成之後其「絕對不會漏氣（臺語
    ）」，表示願給付後謝之賄賂款項，丙○○聽聞後僅以點頭
    表示知悉而未表示同意，乙○○並出資給付餐宴費用而結束
    大將日本料理店晚宴。惟其後丙○○仍於95年5 至7 月間，
    陸續對乙○○進行約談、搜索及移送臺灣屏東地方法院檢察
    署（下稱屏東地檢署）進行偵查（嗣經檢察官以95年度偵字
    第4784、4785、4786、4787號起訴，臺灣屏東地方法院於98
    年8 月4 日以97年度訴字第762 號判處共同連續犯行使偽造
    公文書罪，處有期徒刑1 年6 月，減為有期徒刑9 月；乙○○不服提起上訴，現由本院以98年度上訴字第1435號審理中
    ，尚未確定）。嗣於95年8 月14日17時10分許，乙○○因不
    滿丙○○將其移送法辦，故以門號0000000000號行動電話撥
    打至丙○○持用門號0000000000號行動電話對之質問，並告
    以將全盤托出前揭疏通、行求賄賂一節，丙○○驚覺事態嚴
    重，乃逕向屏東查緝隊呈報，而查悉上情。
二、案經法務部調查局屏東縣調查站（下稱屏東調查站）移送臺
    灣屏東地檢署檢察官偵查起訴。
    理  由
壹、證據能力：
一、證人甲○○、戊○○、邱茂男於偵查中具結後向檢察官所為
    之證述，證人均未曾提及檢察官在偵查中有不法取供情事，
    亦查無該證據作成時有何違法情事，並無顯有不可信之情況
    ，依刑事訴訟法第159 條之1 第2 項之規定，應適宜為本案
    之證據而有證據能力。
二、按刑事訴訟法上證據排除原則，係指將具有證據價值，或真
    實之證據因取得程序之違法，而予以排除之法則。而私人之
    錄音、錄影之行為所取得之證據，應受刑法第315 條之1 與
    通訊保障及監察法之規範，私人違反此規範所取得之證據，
    固應予排除，惟依通訊保障及監察法第29條第3 款之規定「
    監察者為通訊之一方或已得通訊之一方事先同意，而非出於
    不法目的者，不罰」，通訊之一方非出於不法目的之錄音，
    所取得之證據，即無證據排除原則之適用。亦即上開私人之
    錄音、錄影之行為所取得之證據，仍具有證據能力。經查，
    證人林錦華（被告乙○○女友）與證人丙○○之通話錄音及
    譯文中，證人丙○○為通訊之一方，其私自於與林錦華通話
    過程中以錄音設備錄音存證，旨在保全證據，並非出於不法
    目的，依前開規定，其因而取得之上開私人錄音及譯文等證
    據，即有證據能力。
三、按被告以外之人於審判外之言詞或書面陳述，除法律有規定
    者外，不得作為證據。刑事訴訟法第159 條第1 項定有明文
    。本件證人林錦華、張德興、邱茂男在警詢中之陳述，係屬
    審判外之陳述，核無刑事訴訟法第159 條之1 至第159 條之
    5 所列得為證據之例外情形，辯護人復爭執其證據能力，是
    上開傳聞證據無證據能力。
四、按被告以外之人於審判外之陳述，雖不符刑事訴訟法第159
    條之1 至之4 之規定，然經當事人於審判程序同意作為證據
    ，法院審酌該言詞陳述或書面陳述作成時之情況，認為適當
    者，亦得為證據，同法第159 條之5 第1 項定有明文。除上
    開所述外，本判決下列所引用之其他證據，屬被告以外之人
    在審判外陳述之傳聞證據部分，業經被告、辯護人及檢察官
    於審理中同意作為證據（本院卷第35-36 頁），本院審酌該
    等傳聞證據作成時之狀況，並無違法或不當等不宜作為證據
    之情形，依前開說明，亦得作為證據。
貳、認定犯罪事實所憑證據及理由：
一、訊據被告固坦認有於前揭時、地，有與丙○○、甲○○、丁○○暨其家屬等人同席在屏東市○○路143 號「大將日本料
    理店」餐宴，且該次餐宴之費用係由被告請其女友林錦華支
    付，惟矢口否認有何行求賄賂之犯行，辯稱：當時是甲○○
    邀我到大將日本料理店吃飯，我也不知道承辦人也要去，當
    時說要我當污點證人就可以不辦我，吃完飯就走了，我根本
    沒有行賄，都沒有說到要幫忙的事情；大將日本料理店晚宴
    係甲○○邀約，我係被動前往，席間所談內容均係丙○○要
    我轉為「平安專案」之污點證人，以利其追查上游涉案之公
    務員，然因我與「平安專案」根本無關，所以無所謂轉為污
    點證人與否之問題，故該與談沒有結論，餐宴最後由我出資
    結帳，大家就各歸其途云云。經查：
(一)、證人即屏東查緝隊少校查緝員丙○○於本件案發後至審理中
    ，就其所經歷之過程，多次於警詢及審理中作證，而其又是
    95年「平安專案」之承辦人員，並與該專案查緝對象之被告
    於95年4 月18日於屏東市大將日本料理店共進晚宴，是就該
    晚餐宴之緣由及談論內容為何，當知悉甚詳，爰將其證述內
    容說明如下：
  1.證人即屏東查緝隊少校查緝員丙○○於95年9 月4 日第2 次
    警詢證稱：我與甲○○、丁○○等人一起在屏東查緝隊共事
    多年，至於乙○○多年來都在恆春地區從事詐購、轉賣漁船
    用油，他是我在95年2 月間起所承辦掃除黑金之「平安專案
    」主要偵辦對象，我原本不認識乙○○，直到95年4 月間（
    18日）於偵辦前述專案期間，乙○○透過甲○○邀請我一起
    到屏東市大將日本料理店吃晚飯。我是在偵查乙○○詐購漁
    船用油案時，甲○○曾告訴我說乙○○是他在恆春地區的線
    民，彼此熟識，且乙○○和丁○○也很熟，以往甲○○他在
    偵辦毒品案件時，乙○○曾提供膠筏給甲○○供辦案之用，
    因此甲○○就向我表示他不方便介入偵查本案，但之後甲○○就好幾次向我說，乙○○要請我到大將日本料理店吃飯跟
    我認識一下，甲○○雖然事先沒向我表示乙○○請我吃飯之
    目的為何，但我心理知道乙○○是已經知道我要辦他詐購漁
    船油，他才想請我吃飯套交情，否則我與乙○○彼此又不認
    識，乙○○何必主動表達要請我吃飯，乙○○無非是想藉找
    我吃飯認識我，以便向我探口風，看我掌握到哪些他的犯罪
    證據，我同時也希望藉此機會看是否能夠吸收乙○○，以便
    追查詐購漁船用油案件之上手及幕後涉案之公務人員。我到
    屏東市大將日本料理店接受乙○○招待晚宴，當晚有乙○○
    、乙○○女友（林錦華）、丁○○夫婦、甲○○及我等人，
    丁○○夫婦先中途離席，席間乙○○提到他準備將所涉及的
    詐購漁船用油之犯行在日後到案時推給1 位癌症末期病患，
    表示希望我幫忙配合，而甲○○及丁○○在該晚宴除替乙○○向我求情外，並支持乙○○擬將詐購漁船用油之犯行推給
    癌症末期病患的構想，且用狀況推演的方式，指導乙○○到
    案後如何應訊回答。當時乙○○未說明該名未期癌症病患是
    誰，乙○○是以其受僱於該末期癌症病患，所有的偽造文書
    及詐欺行為都是受到該病患的指使而規避罪責，直到95年5
    月10日，我約談乙○○到案，他把詐購漁船用油的犯行推給
    恆春鎮民潘春羽，後來查出潘春羽早已改名為潘建笙，並於
    95年5 月底在高雄榮民總醫院死於膽癌，那時我才明白原來
    潘春羽就是乙○○前述準備把他詐購漁船用油的犯行推給1
    位末期癌症病患的那位病患，我在搜索潘春羽住處時，均未
    發現任何疑似詐購漁船用油事證，且潘春羽名下無漁船或膠
    筏，亦無購油資料等語（偵他卷第126-130 頁）。復於95年
    9 月7 日第3 次警詢證稱：前揭於調查站之供述均實在。當
    時乙○○確實有在該晚宴席間當場提到後謝，之所以乙○○
    有行賄之意，係因為當天晚宴時，甲○○當場表示92年間丁○○有將乙○○依偽造文書及詐欺（詐購漁船用油）等罪移
    送偵辦，乙○○因該案被判處有期徒刑4 個月、緩刑2 年確
    定，目前還在緩刑期間，所以甲○○希望我能幫忙乙○○脫
    罪，否則前案緩刑一旦被撤銷，乙○○將會入監執刑，因此
    乙○○就接著表示，他預備將本身詐購漁船用油案件推給一
    位癌症末期病患，乙○○並進而表示，我如果能配合該構想
    ，讓他能減免責任，日後他絕不會對我漏氣，暗示將會有後
    謝，也就是我會因而得到金錢或餽贈等賄賂，以此方式向我
    表達行賄意思，當時我未置可否，我之所以會點頭僅是單純
    表示我聽到並瞭解乙○○此話用意，而不是承諾、答應乙○○要配合他，或許係因為我未立即回絕乙○○，故導致乙○○看到我點頭後，誤以為我答應配合他（偵他卷第204-205
    頁）。
  2.又證人丙○○於原審除證述與上開警詢相同內容之證詞外，
    另於98年2 月10日證稱：「（乙○○在餐會中有談到不會讓
    你漏氣等話，這樣的話語，你身為辦案人員，你認為這樣的
    話，是否就是對你行賄？）我會聯想到這邊。我認為這是行
    賄的行為。」「（你說乙○○表示如果配合順著他的模式，
    將來會有後謝，只是沒有提到金額，這是否表示他有行求賄
    賂的意思？）這是行賄的意思，被告確實有行賄。」（原審
    卷第94-99 頁）；另於本院98年6 月23日審理時證稱：「（
    餐會的目的是什麼？）被告在『平安專案』前，還有被隊上
    移送偽造文書的案件，該案已經法院判決罪刑並給予緩刑確
    定，如果這個案件受到刑事處分的話，被告就會被撤銷緩刑
    ，為了減輕其刑才會由甲○○邀約，因為這個案件還有些涉
    案的公務人員，所以想吸收被告為污點證人。」「被告是有
    提到後謝的問題，被告說如果這個案件我有幫忙的話，以後
    被告不會漏氣，『後謝、不會漏氣』就是行賄的意思。」「
    （甲○○邀請餐會時，是不是對你明說為了要幫助被告的涉
    嫌詐購漁船用油案件？）對。」「（你在餐會前是否有對涉
    嫌詐購漁船用油作筆錄？）那時還沒有。」「（餐會時被告
    說要你如何幫他？）內容設計是丁○○先說出來，說設計被
    告是擔任別人的受僱人，將來傳訊時筆錄這樣製作，被告的
    刑責就會比較輕，是要我配合他們作這種筆錄，來為被告減
    輕刑責。」「（你的意思是說設計被告擔任別人的受僱人，
    是不實在的情節？）是。」「當初是否是要找癌症末期患者
    當主嫌？）是。是被告說的。」（本院卷第50-52 頁反面）
    。
  3.又查，潘春羽（即潘建笙）於93年11月21日至同年月30日、
    95 年2月6 日至同年月11日及95年4 月11日至同年5 月5 日
    因病住院治療，嗣於95年5 月22日因膽癌死亡，生前於93至
    95年間都沒有在工作，且因身體不好，出院在家也不會自行
    出門，沒有與朋友聯絡等情，亦有中央健康保險局高屏分局
    95年8 月23日健保高醫字第0950024859號函、屏東機動查緝
    隊95年8 月16日與潘春羽家屬訪談紀錄及潘春羽除戶謄本影
    本各1 份在卷可稽（偵他卷第50-54 頁），顯示被告於95年
    4 月48日在大將日本料理店餐敘時，潘春羽確已癌症未期，
    核與證人丙○○證稱：餐敘時乙○○表示擬將詐購漁船用油
    之犯行推給1 位癌症末期病患，嗣於95年5 月10日我約談乙○○到案時，他把詐購漁船用油的犯行推給潘春羽，後來查
    出潘春羽於95年5 月底在高雄榮民總醫院死於膽癌等情相符
    。顯見證人丙○○就其承辦「平安專線」及95年4 月18日在
    大將日本料店餐宴之來攏去脈，均逐一證述綦詳，並將其與
    案件嫌疑人共進餐會等情如實陳述，毫無隱避之情，且前後
    所述內容一致，語意、態度肯定，並無矛盾之處，又查無其
    所述內容有偏袒不實之情，是其於警詢及審理中之證述，應
    屬可採。可知丙○○與甲○○、丁○○等人均係屏東查緝隊
    同事，而被告因在恆春地區涉嫌詐購漁船用油，於95年2 月
    間被列「平安專案」之查緝對象，因被告係甲○○之線民，
    曾協助甲○○查緝毒品案件，2 人係良好，甲○○亦知悉被
    告已被列為「平安專案」偵辦對象，該案件正由丙○○偵辦
    中，因被告於92年間曾因詐購漁船用油案件，經法院判處有
    期徒刑4 個月、緩刑2 年確定，尚在緩刑期間，有臺灣高等
    法院被告前案紀錄表可稽（本院卷第25頁，緩刑期間為：93
    年1 月5 日至97年1 月4 日），倘因本件詐購漁船用油遭判
    刑，前案緩刑宣告可能會被撤銷，被告為達減輕或免除罪責
    之目的，擬對丙○○進行疏通，惟被告與丙○○並不認識，
    乃透過甲○○從中牽線，又甲○○雖考量被告為其線民而不
    願參與「平安專案」之偵辦，但為被告尋求解套，介紹被告
    與證人丙○○認識，再藉機向丙○○套交情，以尋求為被告
    解套或減免刑責之方案，故甲○○於「平安專案」偵辦期間
    ，在丙○○尚未對被告進行約談製作筆錄前，於95年4 月18
    日，由甲○○出面邀請丙○○到大將日本料理店參加晚宴，
    因「平安專案」所查緝之對象，除被告詐購漁船用油外，可
    能另有屏東縣政府及中油公司人員涉及該案，丙○○希望透
    過該餐會試圖拉攏被告作為污點證人，指證其他涉案之公務
    人員，以便追查詐購漁船用油案件之上手及涉案之公務人員
    ，乃親自赴宴，被告則偕同其女友林錦華到場，甲○○另邀
    請丁○○夫婦一同參加，席間被告有提及日後其接受調查時
    ，擬將其所涉犯之詐購漁船用油犯行推給1 位癌症末期病患
    ，希望丙○○若能幫忙配合，事後其不會對丙○○「漏氣」
    （閩南語發音），表示會有後謝，而甲○○及丁○○則在旁
    替乙○○向丙○○求情，並支持乙○○上開所提方案，被告
    並進一步向丙○○表示調查該案時，倘能配合其上開所提虛
    構之脫罪方案，將該詐購漁船用油主嫌轉嫁給另1 位癌症末
    期病患，被告僅單純居於受僱者角色，以減輕或免除被告罪
    責，待「平安專案」偵辦告一段落後，其不會對丙○○「漏
    氣」（閩南語發音），表示將有後謝，亦即被告將會給予丙○○金錢、餽贈等賄賂。
  4.又證人丙○○於95年9 月4 日第2 次警詢另證稱：席間乙○○提到他準備將所涉及的詐購漁船用油之犯行在日後到案時
    推給1 位癌症末期病患，「表示我只要幫忙配合，以後我在
    工作上若有任何需要，他願意提供很多協助」等語，就被告
    向丙○○表達出以利益交換職務上一定的作為或不作為，其
    利益之具體內容為何，似未明確陳述。然由丙○○於95年9
    月7 日警詢證稱：「乙○○並進而表示，我如果能配合該構
    想，讓他能減免責任，『日後他絕不會對我漏氣』，暗示將
    會有後謝，也就是我會因而得到金錢或餽贈等賄賂，以此方
    式向我表達行賄意思」，並於原審證稱：「我認為這是行賄
    的行為」「這是行賄的意思，被告確實有行賄。」，及於本
    院證稱：「被告是有提到後謝的問題，被告說如果這個案件
    我有幫忙的話，以後被告不會漏氣，『後謝、不會漏氣』就
    是行賄的意思」等語（見上開1.2.所引丙○○於警詢、原審
    及本院之筆錄），可見被告於席間對丙○○所稱：「日後其
    絕對不會漏氣」一語，意指丙○○若能配合其上開脫罪方案
    ，事後將會給予丙○○金錢或可以金錢計算之財物而言，否
    則以被告已向丙○○表達不願轉為污點證人及供出其他共犯
    ，殊難想像在丙○○之工作上，被告能給予何項「行政協助
    」，足見證人丙○○證稱：被告於席間係以上開方式向其表
    達行賄之意一事，並非子虛。
(二)、又證人即屏東查緝隊少校查緝員甲○○於95年9 月4 日警詢
    時證稱：我認識丙○○及丁○○，我們3 人一起在屏東查緝
    隊共事多年，乙○○是查緝隊多年前在恆春地區佈建之諮詢
    （線民），因業務關係乙○○與我、丁○○很熟。我在今年
    4 、5 月間經承辦人丙○○之告知，得知乙○○因涉嫌詐購
    漁船用油案被本隊列為偵辦對象，丙○○原本請我幫忙偵查
    該案，但我告訴丙○○，乙○○是我的諮詢，我不方便參與
    偵辨或協辦，但我願意私下提供相關訊息供丙○○偵辨本案
    參考等語（偵他卷第144-146 反面）。並於本院審理時證稱
    ：被告是我在恆春地區的線民，95年4 月18日我有邀約乙○○、丁○○在大將日本料理店聚餐，因為當時是同事丙○○
    偵辦恆春地區詐購漁船用油案件，丙○○想要吸收被告為污
    點證人，當時我和丙○○都有提到要吸收被告為污點證人，
    但被告拒絕，他說沒有從事不法行為所以不要作證，當初丙○○請被告當污點證人，是想偵辦有涉案之中油公司人員，
    當時我知道被告因另案被判刑且尚在緩刑期間，我有對被告
    提到緩刑被撤銷的事情，吸收為污點證人對被告有幫助等語
    （本院卷第70-76 頁）。顯示被告確是證人甲○○在恆春地
    區佈建之線民，被告與甲○○、丁○○關係良好，且證人甲○○於「平安專案」偵辦期間，在丙○○尚未對被告進行約
    談前，即已知悉被告係證人丙○○承辦購漁船用油案件之偵
    辦對象，甲○○因考量其與被告之關係，而迴避該案件之偵
    辨，且於丙○○約談被告到案前，證人甲○○即於95年4 月
    18日邀集被告、丁○○及丙○○一同參加該晚宴，且丙○○
    於席間確有向被告提及充當污點證人，但被告並未同意，而
    證人甲○○於邀約該次晚宴時，確已知悉被告曾因另案被判
    刑且尚在緩刑期間，倘又被查獲詐購漁船用油並成立犯罪，
    被告之緩刑可能會被撤銷等情，甲○○該次邀宴之目的，並
    非僅單純讓被告充當丙○○所承辦「平安專案」之污點證人
    ，其真正用意係欲幫被告所涉詐購漁船用油案件尋求解套，
    並趁機向丙○○說情，期使被告之刑責獲得減輕或免除，避
    免被告之緩刑遭撤銷，此由證人甲○○於丙○○邀其一同偵
    辦「平安專案」時，以其與被告之間具有線民特殊關係予以
    回絕，但又在該專案偵辦期間，於證人丙○○尚未約談被告
    到案前，即率先邀集上開人士參加晚宴，於席間除與丁○○
    替乙○○向丙○○求情外，並支持被告上開所提將詐購漁船
    油犯行推給癌症末期病患之構想，且用狀況推演的方式指導
    被告日後到案後如何應訊回答，凡此種種，均可看出被告與
    甲○○該次邀集丙○○赴宴之目的主要係向丙○○求情，尋
    找為被告解套之道，亦可佐證上開證人丙○○所證內容確屬
    真實，被告應有向蔡居行賄之意圖，是被告於席間向丙○○
    表示能配合其所提脫罪方案（將該詐購漁船用油主嫌轉嫁給
    另1 位癌症末期病患，被告僅係單純居於受僱者角色），使
    被告獲得減輕或免除罪責之機會，後續將不會給丙○○「漏
    氣」（閩南語發音）等語，應係對丙○○表達其行求賄賂之
    意甚明。
(三)、另證人即屏東查緝隊查緝員丁○○於95年9 月26日警詢證稱
    ：95年4 月間甲○○邀請乙○○、丙○○及我至屏東市大將
    日本料理店餐敘時，席間對談中我才得知丙○○準備要偵辦
    乙○○偽造文書及詐購漁船用油案件，我不清楚餐敘是乙○○或甲○○主動邀宴，當時我剛好從台中回屏東週休2 日，
    甲○○主動打電話給我表示他當晚在屏東市大將日本料理店
    宴請丙○○及乙○○等人，席間我除聽到丙○○表示欲偵辦
    乙○○詐購漁船用油外，丙○○提到希望乙○○能轉為汙點
    證人，供出幕後有哪些中油及相關公務人員包庇乙○○或其
    他人詐購漁船用油，乙○○說他並不清楚，餐敘當時乙○○
    確實有提及他準備將所涉及的詐購漁船用油之犯行在日後到
    案時推給1 位癌症末期病患，甲○○、丙○○及我僅簡單回
    應乙○○等語（偵卷第62至63-1頁）。證人丁○○雖非該次
    晚宴之邀約者，只是受證人甲○○之邀才攜家眷前往赴會，
    然其身為查緝犯罪之公務人員，竟私下與「平安專案」之偵
    辦對象聚餐，其動機、目的已有可議，況證人蔡居間又證述
    其與甲○○，於席間有替被告向丙○○求情，並支持被告擬
    將詐購漁船用油之犯行推給1 位癌症末期病患之構想及指導
    被告到案後如何應訊等情，證人丁○○為避免自己遭受牽連
    或刑事訴追，就與其有關部分，所述內容難免有所保留，縱
    使如此，由丁○○證稱當晚所談之事乃被告涉嫌之偽造文書
    及詐購漁船用油案件，被告確實有提及他準備將所涉及詐購
    漁船用油犯行在日後到案時推給一位癌症末期病患等語，亦
    可看出被告與證人甲○○邀集該次晚宴之目的，主要是為被
    告涉犯詐購漁船油案件尋求解套之途，關鍵之人即是「平安
    專案」承辦人丙○○，而丙○○身為「平安專案」之承辦人
    ，如何能順利完成該查緝共犯之任務，當為其首要關心之事
    ，今被告既已拒絕充當污點證人，又不願供出其他共犯（被
    告於警詢、偵查及審理中均表示其當時向證人丙○○表示不
    願充當污點證人，核與證人丙○○等人證述被告於席間表示
    其不願充當污點證人等情相符），在無被告居中協助之情況
    下，欲查緝被告之上手或幕後之公務人員，其偵查作為將更
    難突破，丙○○又豈會無條件接受被告及甲○○、丁○○等
    人之求情，甚至配合被告所提之脫罪計劃，而獨自承受刑事
    訴訟之風險？此一道理被告當無不知之理，是被告為期達脫
    罪之目的，在證人丙○○尚未對其進行約談製作筆錄前，勢
    必另提出其他利誘條件，足見證人丙○○證稱：被告席間有
    提到「後謝」的問題，被告說如果這個案件我有幫忙的話，
    以後被告不會漏氣，「後謝、不會漏氣」就是行賄的意思等
    語（本院卷第50頁反面），符合晚宴當時之實況，被告應有
    向證人丙○○行求賄賂之犯意及行為。
(四)、又證人即中油公司高雄營榮處政風組專員戊○○於95年9 月
    5 日偵查中證稱：大約4 年前，因為我的業務是要查加油設
    備及人員情形，經友人介紹在恆春後壁湖加油站認識乙○○
    ，95年7 月間乙○○他跟我抱怨，說他先前幫忙屏東查緝隊
    提供車輛、船隻幫忙查案，他現在因為油品案件被屏東查緝
    隊調查，查緝隊的人員沒有幫他講話，且之前在大將日本料
    理店餐敘的人有屏東查緝隊丙○○及甲○○，還有乙○○的
    女朋友「阿華」，在餐敘當中看案情的發展如何，事後會提
    供後謝，乙○○本身不會漏氣，他說當時丙○○有點頭，但
    丙○○還是繼續偵辦他等語（偵他卷第173- 174頁）；復於
    95年9 月8 日偵查中證稱：95年6 、7 月間，乙○○在恆春
    告訴我，丁○○及甲○○在95年4 月間，知道屏東查緝隊要
    查他漁船用油偽造文書案件，所以當晚就主動下來恆春找乙○○吃飯以及唱KTV ，共花了3 萬多元，由乙○○付錢，經
    由此事之後，才衍生於95年4 月間由甲○○邀丙○○到大將
    日本料理店吃飯的事情發生，在大將日本料理店有提及到案
    情協商以及後謝的事，丙○○有點頭並且說可行，乙○○認
    為在飯局當中氣氛不錯而且有講好，所以才會在95年5 月間
    在他恆春住處交付20萬元給甲○○，要甲○○找承辦人員吃
    吃喝喝，事後的15萬元係95年6 月間甲○○向乙○○表明說
    自己有急用，而向乙○○借款，95年8 月間乙○○就去找邱
    茂男報怨屏東查緝隊又吃又喝又拿的事情，95年8 月22日乙○○用行動電話打電話給我，我當天就在電話中跟蘇秋宗（
    海巡署屏東查緝隊人員）報怨說他們隊上的人很過分，並且
    邱茂男要舉發你們隊上要收紅包的事情，95年8 月22日晚上
    甲○○跟丁○○當天就在乙○○他家還20萬元，95年8 月23
    日下午我人在臺北，當時我剛好用我的手機打電話給乙○○
    ，我問乙○○還錢的情事如何，乙○○跟我說甲○○跟丁○○來還15萬元，還錢時錢放著就走了，95年8 月底我下去恆
    春的時候，乙○○當面跟我陳述在還完錢後沒有幾天，甲○○有帶他的妻小下去恆春找他，甲○○的太太懇求乙○○不
    要將事實舉發，不然甲○○被捉去關，小孩子要送給他養，
    乙○○也有口頭答應等語（偵他卷第246-248 頁）；核與證
    人丙○○於最高軍事法院證稱：當時我們隊長透過蘇秋宗及
    戊○○得知乙○○準備透過邱茂男向屏東調查站舉發，隊長
    讓與甲○○對質時，甲○○有坦承向乙○○分2 次拿35萬元
    ，其中20萬元是乙○○想拿來做疏通用的，另外15萬元是甲○○事後再向乙○○拿的等語（最高軍事法院影卷二第32頁
    ），及證人邱茂男於偵查中證稱：95年8 月底某日，乙○○
    向我抱怨海巡署（屏東查緝隊）辦他的案件很惡劣，他有請
    海巡人員，不結案還繼續辦他，我說如果有貪瀆證據，我會
    聯絡調查站等情相符。由證人甲○○於95年4 月18日邀集證
    人丙○○等人與被告聚餐後，被告隨即於同年5 月間交付現
    金20萬元予甲○○，就被告本人之認知，該20萬元係藉由甲○○轉交「平安專案」之承辦人員丙○○等人疏通之用，經
    核與被告95年4 月18在大將日本料理店餐敘時，向丙○○表
    示倘願配合其脫罪方案，日後其「絕對不會漏氣」等情以觀
    ，益證被告於大將日本料理店餐敘時，確有向證人丙○○行
    求賄賂，至為明確。然因丙○○於席間主要是爭取被告轉為
    污點證人以利查案，但遭被告拒絕，於此情形，丙○○應無
    允諾被告所提脫罪方案之可能，其點頭亦僅表示知悉被告之
    脫罪方案，否則果真丙○○於席間有與被告達成期約共識，
    則在丙○○約談或移送被告之前，應會透過甲○○或其他管
    道，再次向被告確認有無依先前之約定交付賄賂之意，然依
    卷證資料所示，丙○○於餐敘後，迄至約談被告及移送地檢
    署偵辦期間，均未曾再向被告或甲○○等人探尋關於期約賄
    賂之事，且就被告所涉詐欺及偽造文書等犯行均依法續行偵
    辦，被告才會向證人戊○○抱怨屏東查緝隊人員沒有幫他講
    話，且其在餐宴中已向證人丙○○表示事後會提供「後謝」
    、「不會漏氣」，丙○○竟然還是繼續偵辦他等情，由此亦
    可證明被告確有向證人行求賄賂之行為，惟證人丙○○於席
    間應未與被告達成期約賄賂之共識。
(五)、再者，被告於95年7 月間因前開所涉詐購漁船用油案件遭屏
    東查緝隊移送屏東地檢署偵辦後，於95年8 月14日17時10分
    許以電話向丙○○質問遭到移送法辦，並憤而告以將全盤托
    出其等在大將日本料理店餐宴疏通、賄賂等情，丙○○於該
    次通話結束後，旋即予以回電並暗自將雙方通話內容錄音，
    後該電話由被告女友林錦華接聽，2 人之對談內容略以（錄
    音內容均為臺語通話）：
  『丙○○：姐仔！我是蔡仔，文弘仔在不在？妳叫他聽一下。
    林錦華：酒醉，在睡覺，心情有點煩躁啦！
    丙○○：他是在氣什麼？他剛才有打電話給我，妳叫他起來
            聽。
    林錦華：剛才我跟他在一起喝酒，他喝酒說了一些氣話，現
            在醉了，你跟我講就好了。
    丙○○：文弘仔剛才講的妳都有聽到吧？
    林錦華：我有點不清楚。
    丙○○：妳叫他起來，把話說清楚，講清楚看我們單位有誰
            跟他拿了多少錢？
    林錦華：他醉了啦！這個我不清楚，有什麼事明天再說吧！
    丙○○：妳要跟他講清楚，做人的道理不是這樣，這個問題
            已經沒救了，頭都理了，不能回頭了，這不是他現
            在在講酒話的問題，到底是誰有沒有拿錢，妳叫他
            要講出來，不要把海巡署的當傻子耍。
    林錦華：是他被你們當傻子耍呢！不是你們被當傻子！
    丙○○：喔，對啦，我講反了，但是妳要跟他講，這種錢不
            用花，他如果覺得錢花得冤枉，想討回來，妳叫他
            要跟我講。
    林錦華：他就是覺得這也不是很嚴重的事情，你也不高抬貴
            手，放手讓他過，我聽他說你還在筆錄裡設陷阱要
            讓他跳，他就氣不過，他都想說用這樣來排解了，
            怎麼還不能排解。
    丙○○：這個沒解了，那天吃飯的時候，我也有跟他講了，
            就是要他把幕後所有掛勾的公務人員提供出來才有
            的說，但是他就是不要啊！他把責任推給那個死人
            潘春羽（按：即前揭所提之癌末病患）啊！當然該
            怎麼追查，就是怎麼追查了，我一定是公事公辦的
            ，他要花這種冤枉錢那是他的事，但是不要扯到我
            這邊來，妳知道我的意思嗎？
    林錦華：我知道啦！
    丙○○：他如果硬要扯到我這邊來，妳跟他講，我是更喜歡
            ，該是錢誰有拿，我就辦到誰。我從來都沒有在跟
            任何人吃飯的，這是算破第一次例。
    林錦華：我知道，他就是以為你有答應他，誤導他了。
    丙○○：我沒有誤導他什麼，我有答應他什麼嗎？這一招是
            誰發明的？那次吃飯誰邀的？
    林錦華：好啦！等他明天醒來，我再叫他打給你啦！
    丙○○：還是妳把他叫起來啦！
    林錦華：沒辦法啦，他醉倒了就很難叫醒了，他也是剛才借
            酒壯膽才講那些事情，不然他怎麼可能講這些事情
            。他也是性情中人啊！
    丙○○：我看他也不是什麼好角色，敢做不敢當，還把責任
            推給其他人，當然他要推卸責任給誰那是他的事，
            但是他要是被我追查出有什麼違法事證，我還是會
            該怎麼辦就怎麼辦。他要去花冤枉錢，那是他的事
            ，我不管，但是，要是有我們裡面的同事誰拿了錢
            ，那就不好意思，不留情面了。
    林錦華：（無回答）
    丙○○：好啦，妳跟他講看看叫他明天要不要來一趟，當面
            把話講清楚。
    林錦華：好啦！』
    前揭對話內容，有證人丙○○提供之錄音譯文在卷可參（偵
    他卷第239-240 頁），並經檢察官勘驗屬實，有勘驗筆錄附
    卷足參（偵卷第102 頁）。由被告於被移送地檢署偵辦後，
    即打電話向證人丙○○表達不滿之意，亦可佐證被告先前於
    大將日本料理店餐會時，確有向證人丙○○表示擬將罪責推
    給1 位癌症病患之脫罪計畫，並向丙○○行求賄賂之意，嗣
    後並交付20萬元及15萬元予甲○○，惟被告於席間並未同意
    充當污點證人，顯見證人丙○○應無同意被告所擬之脫罪計
    畫，「點頭」僅意味著有聽聞被告之陳述，且由對話中出現
    「誤導」等語，顯示被告於餐宴時將丙○○「點頭」之舉動
    ，理解為已同意期約賄絡，被告於餐敘中向丙○○表達出以
    賄賂交換職務上一定之作為或不作為，丙○○既未同意，則
    雙方就此一交換條件尚未形成合意，被告以賄賂作為條件，
    請求丙○○職務上給予一定之利益作為交換之對價關係之意
    思表示，既已到達能使丙○○認識之程度，即已構成行求賄
    賂甚明。
(六)、至被告辯稱大將日本料理店晚宴是甲○○邀約，餐會中只有
    丙○○要求其轉為污點證人，沒有談到有關脫罪、後謝等問
    題云云。然查，被告於席間確有向丙○○行求賄賂，且丙○○於席間亦確有尋求被告充當污點證人，但為被告所拒絕等
    情，已如前述，況大將日本料理店晚宴之費用，係由被告女
    友林錦華於飯後至櫃臺結帳等情，亦為被告所不爭執（偵卷
    第76-1頁、原審卷第73頁反面、第93頁、第93頁反面），倘
    該次餐敘被告係基於被動受邀地位，且該次餐敘又是屏東查
    緝隊人員為吸收被告充當污點證人而有求於被告，衡情被告
    並無於餐後支付飯錢之必要，是其前開所辯，並無可採。又
    證人丙○○於甲○○貪污軍法案件審理中雖證述「乙○○沒
    有在大將日本料理店晚宴談到酬謝」等語，惟稽之丙○○於
    該案件證述內容係：「（餐敘目的為何？談論何事？各人意
    見如何？）當時我在辦乙○○的案子（但尚未約談陳民），
    甲○○跟乙○○認識，李是幫陳的忙，希望能減輕陳的刑責
    ，所以主動邀約我吃飯。我想這案子不是只有乙○○而已，
    我想辦涉案的公務員，所以希望乙○○轉作污點證人，甲○○與丁○○跟乙○○在模擬訊問時如何應答，讓乙○○供出
    癌症末期的上手（未提及此人姓名），我意思是要乙○○供
    出所有涉案公務員名字，或許這部分我可以幫他向檢察官請
    求緩刑或減輕其刑，但陳民沒有答應，甲○○當時的意思是
    要幫乙○○脫罪。當時沒有達成共識，因為陳民不願意當我
    的污點證人，我也沒有同意要讓乙○○供出上手，我當時只
    點頭，是表示我有聽到他說的話」「（有無談到酬謝？共識
    如何？）沒有談到酬謝，也沒有達成共識」等語（最高軍事
    法院影卷(二)第30-31 頁），可見證人丙○○之真意，係指被
    告沒有講出具體之行賄金額，且其亦未當場與被告直接洽談
    後謝之相關問題，並非被告席間沒有表達行賄之詞語（即以
    臺語表示「絕對不會漏氣」），此觀證人丙○○於同庭補充
    證述：（餐宴上何人最先開始提乙○○涉案如何處理？有無
    提到後謝的具體金額？）大將日本料理店晚宴上，係丁○○
    先說乙○○可在接受詢問時供稱受僱於人，這樣也許能閃避
    刑責，甲○○並在一旁幫腔，乙○○則說他會找1 個癌症病
    患作為上手即雇用他的人，不過乙○○沒有提到配合計畫者
    ，及事成後謝之具體金額等語（最高軍事法院影卷(二)第31-3
    4 頁及該庭訊問時引據之高等軍事法院原卷第73頁反面），
    及於原審及本院證稱：被告是有提到後謝的問題，被告說如
    果這個案件我有幫忙的話，以後被告不會漏氣，『後謝、不
    會漏氣』就是行賄的意思等語，即可明瞭，被告前開所辯，
    亦屬無據。
(七)、又證人戊○○並無參與大將日本料理店晚宴，其證稱「被告
    在大將日本料理店晚宴中有暗示後謝」失所依據云云。惟按
    被告犯罪後對人透露犯罪行為之語，不失為審判外之自白，
    苟與事實相符，非不得採為證據（最高法院30年上字第1552
    號判例意旨參照）。查證人戊○○於偵查中證述：曾聽乙○○抱怨其已在大將日本料理店晚宴中疏通、承諾將於平安專
    案如願脫罪後給予後謝，丙○○亦點頭示意，不滿為何仍遭
    到法辦等語（偵他卷第171 、174 頁），是戊○○證述內容
    之待證事實應係「被告審判外自白行求、交付賄賂」，並非
    證明「被告於大將日本料理店晚宴中遂行賄賂」，故與證人
    戊○○有無參與大將日本料理店晚宴尚屬無涉，而戊○○所
    證之被告審判外自白，既有前舉相關事證足認與事實相符，
    揆諸上揭判例意旨說明，當可供認定被告本件犯行之證據，
    是被告前開所辯，亦無可採。
(八)、另證人戊○○於原審雖證述：95年8 月間，乙○○2 次對其
    抱怨屏東查緝隊拿錢卻不辦事時，疑似處於酒醉狀態等語（
    原審卷第99頁反面），惟戊○○前開證稱「被告自白於大將
    宴中暗示後謝」一節，乃於95年7 月間所聽聞，迨於95年8
    月間被告始另對其抱怨「屏東查緝隊拿錢不辦事」等情，該
    時係針對「被告與甲○○之不明資金關係」而言（即前揭甲○○被訴受賄貪污案件之審理內容），此為被告及其辯護人
    所不否認（原審卷第82頁反面），復有證人戊○○歷次調查
    、偵訊筆錄互核可稽（他字卷第171 、174 、244 頁、偵卷
    第49、56頁），亦即證人戊○○並未表明「被告自白於大將
    日本料理店晚宴中暗示後謝」時有何酒醉狀態，當無從以戊○○於原審證稱：被告抱怨稱屏東查緝隊拿錢不辦事時似為
    酒語，即推斷前開被告審判外之自白有何瑕疵，是被告辯稱
    其常常酒醉亂說話云云（原審卷第102 頁），尚難遽為其有
    利之認定。至證人丁○○雖證稱：不記得在大將日本料理店
    晚宴中有聽到被告陳稱給予後謝云云。惟證人丁○○為屏東
    查緝隊查緝員，有其年籍資料在卷可參（偵卷第61頁），是
    丁○○乃偵查刑事案件之公務員，竟參與大將日本料理店晚
    宴，接受犯罪嫌疑人即被告之招待，且同席與被告、甲○○
    等人共議勾串、頂罪等情，業據證人丙○○前開證稱明確，
    是丁○○顯然有風紀上之行政責任，其為脫免自己違紀之行
    政責任，自難期待丁○○於本案中如實證述，益徵其證詞不
    足遽採。
(九)、至證人甲○○於偵查中雖曾證稱：大將日本料理店晚宴為其
    發起，目的是要幫丙○○吸收乙○○為污點證人，而席間只
    有討論此事，沒印象乙○○是否提過欲將「平安專案」之涉
    案推由癌末病患承擔云云（偵他卷第147 頁反面以下）。然
    證人甲○○於本件案發期間，乃因大將日本料理店晚宴後與
    被告有不明資金關係，疑似介入疏通平安專案而收受賄賂，
    並遭到軍事檢察官偵查起訴等節，有國防部最高軍事法院96
    年度上訴字第8 號甲○○被訴貪污案件影印卷宗可參，已難
    期待其為對己不利之證述。且其於所涉收受賄賂案件中已供
    承：大將日本料理店晚宴之與談內容，確曾提到乙○○欲找
    癌末病患供作「平安專案」之主嫌，以求為己脫罪等語（高
    等軍事法院影卷第56頁），顯見甲○○就大將宴之與談內容
    究竟為何，明顯前後不符，衡諸甲○○於前開被訴案件中所
    為供述，係供承自己在大將日本料理店晚宴中參與為被告佈
    局脫罪，顯然不利於己、加深其受賄嫌疑，衡情若非此事為
    真，甲○○顯無故作不實供承之理，足見其於軍事法院審理
    中所為陳述，較可採信。況甲○○於偵查中另稱：當初丙○○向其詢問有關乙○○所涉平安專案案情時，其曾對之表示
    礙於與乙○○私交，不願介入協助查辦乙○○涉嫌之平安專
    案等語（偵他卷第146 頁反面），惟甲○○事後竟一反所言
    ，主動出面邀集丙○○等人參與餐敘，並就「平安專案」之
    案情進行討論，益見證人甲○○上開於偵查中之證述，核與
    事實不符，不足採為被告有利之認定。
(十)、又大將日本料理店晚宴係被告委由甲○○出面邀請丙○○，
    且表明要討論為幫助被告脫罪之事，餐宴完畢並由被告出資
    付帳等節，業經證人丙○○詳證在卷（偵他卷第137 頁、原
    審卷第96頁以下），且證人甲○○、林錦華及被告亦均承認
    當天餐宴確係由被告出資（偵他卷第162 頁，調查站卷第14
    頁，偵查卷第76-1頁、原審卷第73頁反面、第93頁、第93頁
    反面），堪認大將日本料理店晚宴之與會人員確實由被告所
    邀約，亦可認定。而大將日本料理店晚宴之時，屏東查緝隊
    尚未因「平安專案」約詢被告、對之進行調查，為被告與證
    人丙○○供認在卷（原審卷第93頁、偵他卷第137-138 頁）
    ，是當時與會大將日本料理店晚宴之甲○○等人，竟在承辦
    被告所涉該案之查緝員即丙○○面前，討論如何為被告設計
    日後之詢問筆錄、使被告得將涉案罪嫌推給1 位癌末病患等
    語，可見被告自始即係為行賄丙○○，並希望丙○○能配合
    將「平安專案」所涉罪責推卸給癌末病患，始委由甲○○出
    面召集相關人士聚在大將日本料理店晚宴；惟丙○○既未允
    諾被告之行求賄賂，則被告自無成立「期約賄賂罪」之可能
    。又被告明確表示要求丙○○將來遂行「使癌末病患頂罪」
    、「配合製作不實詢問筆錄」之違背職務行為，與其表示將
    來給與丙○○賄賂之行求賄賂，二者之間具有原因目的之對
    應關係，亦具有對價關係至明。
(十一)、被告於本件案發時之職業為砂石業者，以駕駛挖土機、大卡
    車謀生，並非刑法上所稱之公務員，為被告自承明確（原審
    卷第102 頁反面）；又丙○○係屏東查緝隊少校查緝員，主
    辦行政院海岸巡防署業務執掌範圍內之相關刑事案件查緝與
    偵辦等業務，為依據法令從事公務之人員，有其年籍資料在
    卷可查（偵他卷第104 頁）。是被告既自承知悉丙○○承辦
    「平安專案」（原審卷第93頁），顯然明知丙○○為公務員
    暨其法定職務權限，而設局為犯罪嫌疑人脫罪，自屬違背丙○○本於查緝員職務之行為，被告猶意圖使丙○○與之配合
    ，以求在「平安專案」中全身而退或減輕罪責，事後將予以
    後謝回報，被告之行為已成立之行求賄賂，當與前揭違背職
    務行為之間存有對價關係無疑，被告不具公務員身分，對於
    公務員關於違背職務之行為而行求賄賂，應堪認定。
二、綜上所述，被告於大將日本料理店晚宴中行求丙○○，以求
    在「平安專案」中脫罪，有前開諸多事證可資證明，被告上
    開所辯，均屬卸責之詞，並無可採。本件事證明確，被告上
    開犯行洵堪認定，應依法論科。
、論罪科刑及撤銷改判理由
一、比較新舊法
    按行為後法律有變更者，適用行為時之法律，但行為後之法
    律有利於行為人者，適用最有利於行為人之法律，修正後刑
    法第2 條第1 項定有明文。再按本次法律變更，比較時應就
    罪刑有關之共犯、未遂犯、想像競合犯、牽連犯、連續犯、
    結合犯，以及累犯加重、自首減輕暨其他法定加減原因（如
    身分加減）與加減例等一切情形，綜其全部罪刑之結果而為
    比較。查本件被告行為後，有關論罪科刑所適用之刑法業於
    94年2 月2 日修正公布，95年7 月1 日起施行，另貪污治罪
    條例第2 條亦於95年7 月1 日配合刑法而為修正，是被告行
    為後，法律已有下列變更，茲分述如下：
(一)、刑法上所稱之公務員，95年7 月1 日修正前刑法第10條第2
    項係規定：「稱公務員者，謂依法令從事於公務之人員」，
    而95年7 月1 日修正施行後之刑法第10條第2 項則修正為：
    「稱公務員者，謂下列人員：依法令服務於國家、地方自
    治團體所屬機關而具有法定職務權限，以及其他依法令從事
    於公共事務，而具有法定職務權限者。受國家、地方自治
    團體所屬機關依法委託，從事與委託機關權限有關之公共事
    務者」，即將公務員定義區分為身分公務員（第1 款前段）
    、授權公務員（第1 款後段）、受託公務員（第2 款）等類
    別；是修正後之公務員概念及其定義，較之修正前，既有擴
    張，亦有限縮，與修正前未盡相同，自屬法律之變更。另貪
    污治罪條例第2 條原規定：「依據法令從事公務之人員，犯
    本條例之罪者，依本條例處斷」，亦因配合上開刑法修正，
    而於95年7 月1 日修正施行為：「公務員犯本條例之罪者，
    依本條例處斷」，期與修正後刑法公務員之定義一致。是以
    ，本件被告行為後，公務員之定義雖有變更，然因被告行求
    賄賂之對象為屏東查緝隊查緝員，經新舊法比較之結果，均
    係依法令從事於公務之人員，亦屬依法令服務於國家、地方
    自治團體所屬機關而具有法定職務權限之人員，故無論依新
    舊法均符合刑法第10條第2 項定義之公務員，依新法並無有
    利於被告之情形，故應依同法第2 條第1 項之規定，應適用
    行為時之法律。
(二)、罰金刑部分：刑法第33條關於罰金數額之規定，由銀元1 元
    以上，修正為新臺幣1 千元以上，以百元計算。其修正結果
    ，被告所犯上開罪名法定刑之罰金刑最高額部分數額雖與修
    正前相同，惟最低額部分則均已提高為新臺幣1 千元，經比
    較新、舊法之結果，應以被告行為時之舊法對其較為有利。
(三)、修正前刑法第37條第2 項：「宣告6 月以上有期徒刑，依犯
    罪之性質認為有褫奪公權之必要者，宣告褫奪公權1 年以上
    10年以下」，修正後刑法第37條第2 項：「宣告1 年以上有
    期徒刑，依犯罪之性質認為有褫奪公權之必要者，宣告1 年
    以上10年以下褫奪公權」，新法將宣告刑下限由6 月酌改為
    1 年，已提高從刑褫奪公權之門檻，新法雖較屬有利。惟本
    件主刑部分經比較結果應適用舊法，故從刑部分亦應適用舊
    法。
(四)、綜上，依整體比較之結果，以適用行為時之舊法於被告較為
    有利，爰依刑法第2 條第1 項前段之規定，適用行為時即修
    正前之法律規定予以論處。
二、按貪污治罪條例第11條第1 項所稱之「期約賄賂」，係指雙
    方約定期間授受賄賂者而言，亦即雙方對於交付賄賂之意思
    表示已合致而尚未實際交付賄賂；若僅行賄者單方面表示交
    付賄賂之意思，而對方尚未明示或默示同意接受賄賂者，則
    應屬「行求賄賂」。次按貪污治罪條例之犯罪主體，依該條
    例第2 條、第3 條規定，係以依據法令從事公務之人員、受
    公務機關委託承辦公務之人（貪污治罪條例第2 條及刑法第
    10條關於公務員之定義業經修正，並於95 年7月1 日起施行
    ），及與上開人員共犯本條例之罪者為處罰對象，從而貪污
    治罪條例第11條第1 項所規定之關於違背職務行為行賄罪，
    係指同條例第2 條、第3 條所規定之人員，向具有該條例第
    2 條所規定身分之人關於違背職務之行為行賄而言；至於第
    11條第3 項另規定不具第2 條人員之身分而犯前項之罪者亦
    同，乃指不具第2 條人員身分之非公務員，向具有第2 條所
    規定身分之人關於違背職務之行為行賄者，亦依第1 項規定
    之刑處罰之謂。前者為公務員對公務員犯罪；後者為非公務
    員對公務員犯罪，兩者之犯罪主體，迥然不同，故非公務員
    對公務員關於違背職務之行為行賄，係犯貪污治罪條例第11
    條第3 項之罪，非同條第1 項之罪，其於論罪時，之所以併
    引同條第1項 ，乃因該項無刑度之規定，而依第1 項之刑處
    罰之故（最高法院92年度台上字第3061號、94年度台上字第
    537 號判決可資參照）。本件被告非公務員，其以事成之後
    「絕對不會漏氣」（臺語），表達願給付後謝之賄賂，請求
    依法令從事於公務之屏東縣查緝隊員丙○○為違背職務行為
    之意思，並指明具體事實，請託公務員為違背職務之行為，
    且其行求之賄賂與公務員為違背職務行為之間，又具有原因
    目的之對應關係，具有一定之對價關係，自該當行求賄賂之
    要件。故核被告所為，係犯貪污治罪條例第11條第3 項、第
    1 項之非公務員對於公務員關於違背職務之行為行求賄賂罪
    。再被告於本件偵審程序中，始終否認犯行，自無貪污治罪
    條例第11條第4 項後段減刑規定之適用；又被告行求之際並
    未特定具體賄賂金額，已如前述，自無貪污治罪條例第12條
    第2 項減輕刑度之問題，一併指明。又本件被告犯罪時間，
    在民國96年4 月24日以前，合於中華民國96年罪犯減刑條例
    所定減刑條件，應依法減其宣告刑二分之一。
三、原審認被告罪證明確，予以論罪科刑，固非無見。惟按貪污
    治罪條例第11條第1 項所稱之「期約賄賂」，係指雙方約定
    期間授受賄賂者而言，亦即雙方對於交付賄賂之意思表示已
    合致而尚未實際交付賄賂；若僅行賄者單方面表示交付賄賂
    之意思，而對方尚未明示或默示同意接受賄賂者，則應屬「
    行求賄賂」。被告以臺語事成之後「絕對不會漏氣」，暗示
    願給付後謝之賄賂，請求依法令從事於公務之屏東縣查緝隊
    查緝員丙○○為違背職務行為之意思，僅該當行求賄賂之要
    件，已如前述，原判決認被告向丙○○行求進而期約，應依
    期約賄賂罪處斷，認事用法尚有未恰。被告上訴意旨否認犯
    罪，固無理由，然原判決既有上開可議之處，自應由本院將
    原判決撤銷改判。本院審酌被告於75年間因業務過失致死案
    件，經原審法院以75年度交訴字第107 號判處有期徒刑8 月
    、緩刑3 年確定，再於92年間因偽造文書案件，經原審法院
    以92年度簡字第783 號判處有期徒刑1 年2 月、緩刑4 年確
    定，有臺灣高等法院被告前案紀錄表可稽（本院卷第25頁）
    ，被告已多次歷經刑事偵審程序，並一再獲得緩刑惕勵自新
    之機會，惟其法治觀念卻猶仍薄弱，未能守法慎行，而犯本
    件行賄犯行，所為確有不該，且其犯罪之動機，係考量其於
    緩刑期間內，因涉嫌詐購漁船用油遭查辦，擔心其緩刑被撤
    銷，而以行求賄賂之方式，試圖疏通查緝隊人員來減輕或免
    除其刑責，被告未能坦然面對司法，反思歹念行賄，實應責
    難，並參酌其否認犯行之犯後態度等一切情狀，量處如主文
    第2 項所示之刑，並依貪污治罪條例第17條及修正前刑法第
    37 條 第2 項之規定，諭知如主文第2 項褫奪公權期間。又
    被告本件所犯行求賄賂罪，係96年4 月24日以前所為，且無
    中華民國96年罪犯減刑條例第3 條所定不予減刑之情形，應
    依該條例第2 條第1 項第3 款、第7 條、第14條之規定，減
    為有期徒刑8 月，褫奪公權1 年，以示懲儆。
據上論斷，應依刑事訴訟法第369 條第1 項前段、第364 條、第
第299 條第1 項前段，修正前貪污治罪條例第2 條，貪污治罪條
例第11條第3 項、第1 項、第17條，刑法第11條前段、第2 條第
1 項前段、修正前刑法第37條第2 項，中華民國96年罪犯減刑條
例第2 條第1 項第3 款、第7 條、第14條，判決如主文。
本案經檢察官孫小玲到庭執行職務。
中    華    民    國    98    年    12    月    9     日
                  刑事第三庭  審判長法  官   莊崑山
                                    法  官   莊松泉
                                    法  官   唐照明
以上正本證明與原本無異。
如不服本判決應於收受本判決後10日內向本院提出上訴書狀，其
未敘述上訴理由者，並得於提起上訴後10日內向本院補提理由書
狀（均須按他造當事人之人數附繕本）「切勿逕送上級法院」。
中    華    民    國    98    年    12    月    9     日
                                    書記官   黃琳群
附錄本件判決論罪科刑法條：
修正前貪污治罪條例第2條：
依據法令從事公務之人員，犯本條例之罪者，依本條例處斷。
貪污治罪條例第11條第3項、第1項：
對於第二條人員，關於違背職務之行為，行求、期約或交付賄賂
或其他不正利益者，處一年以上七年以下有期徒刑，得併科新臺
幣三百萬元以下罰金。
不具第二條人員之身分而犯前二項之罪者，亦同。


司法院資訊處製作；財團法人民間司法改革基金會備份。
